---
title       : Statisztika I.
subtitle    : Próbák a normális eloszlás ellenőrzésére
author      : 4. óra
job         : 
framework   : io2012        # {io2012, html5slides, shower, dzslides, ...}
highlighter : highlight.js  # {highlight.js, prettify, highlight}
hitheme     : tomorrow   # {tomorrow, github, googlecode, arta, ascetic, default, dark, hemisu-light, magula, vs, xcode}
widgets     : [mathjax]     # {mathjax, quiz, bootstrap}
mode        : selfcontained # {standalone, draft}
---

## Normalitásvizsgálat

* Grafikus módszerek
* Ferdeség és csúcsosság alapján
* Illeszkedésvizsgálat alapján
 * Kolmogorov-Szmirnov-próba
 * Shapiro-Wilk-próba
 * Jarque-Bera-próba
 * Pearson-féle khi-négyzet próba
 * ...


--- .class #id 

## Grafikus illeszkedésvizsgálat

* hisztogram (`hist()`), 
* gyakorisági görbe, 
* simított hisztogram (`plot(density()), rug()`), 
* szár-levél diagram, 
* QQ-ábra (quantile-quantile plot) (`qqplot()`, `qqnorm()`, `qqline()`)


---
## Példa 

161 db patika havi forgalmának az adata (ezer Ft-ban) található a `havi_forgalom.txt`-ben. Vizsgáljuk meg a normalitási feltételt!



```{r}
hf <- read.table(file="data/havi_forgalom.txt", header=T, dec=".")
str(hf)
head(hf, n=4)
```


---
## Hisztrogram rajzolása

```{r fig.height=6, fig.width=6}
hs.hist <- hist(hf$havi.forgalom, breaks=15, col="gray")
```


---
## Gyakorisági görbe rajzolása

```{r fig.height=6, fig.width=6}
plot(c(min(hs.hist$breaks),hs.hist$mids,max(hs.hist$breaks)),
     c(0,hs.hist$counts, 0), type="o", lwd=3)

```


---
## Hisztogram vizuális összevetése a normális eloszlás görbéjével

```{r fig.height=6, fig.width=6}
hist(hf$havi.forgalom, freq=F, breaks=15, col="gray")
curve(dnorm(x, mean=mean(hf$havi.forgalom), sd=sd(hf$havi.forgalom)), 
      add=T, col="blue", lwd=3)
```



---
## Simított hisztogram
```{r fig.height=6, fig.width=6}
plot(density(hf$havi.forgalom), xlab="", lwd=3)
rug(hf$havi.forgalom)
```

---
## Simított hisztogram és összevetése a normális eloszlás görbéjével
```{r fig.height=6, fig.width=6, tidy=FALSE}
plot(density(hf$havi.forgalom), xlab="", lwd=3);rug(hf$havi.forgalom)
curve(dnorm(x, mean=mean(hf$havi.forgalom), sd=sd(hf$havi.forgalom)), 
      add=T, col="blue", lwd=3)
```

--- .smalloutput
## Szár-levél diagram
```{r}
stem(hf$havi.forgalom) 
```

---
## Szár-levél diagram

Félgrafikai ábrázolás, amelyből az osztályozás ellenére 
az eredeti adatokról is kapunk információt, és ezen
kívül a gyakorisági eloszlásról is benyomást szerzünk.

Egy adat értelmezése: 
szár| egy levél = az adat egész része a szár, 
                                a tört része a tekintett levél
Pl.: $2 | 0 = 2.0$ vagy $2 | 5 = 2.5$
Vegyük figyelembe, hogy a szár egy-egy osztályt képvisel!

Az outputból kiolvasható, hogy a tizedesvesszőt 
3 jeggyel jobbra kell vinni, azaz szoroznunk kell ezerrel.
Így a tényleges adatok:

Pl.: $2 | 0 = 2.0*1000= 2000$ vagy $2 | 5 = 2.5*1000=2500$


---
## QQ-ábra (quantile-quantile plot)
* Az ábra segítségével szemrevételezéssel eldönthetjük, hogy az $n$ elemű minta származhat-e egy hipotetikus eloszlásból.

* A módszer alapja, hogy a rendezett minta $i$-edik értéke várhatóan a hipotetikus eloszlás $i/n$ kvantilese közelében lesz.

* A QQ-ábra $n$ elemű (rendezett) minta esetében $n$ db pontot tartalmaz, melyek ($x_i$, $y_i$) koordinátái:

* $x_i$ a hipotetikus eloszlás  $i/n$ kvantilese, $y_i$ a rendezett minta $i$-edik értéke (ami egyben a tapasztalati eloszlás  $i/n$ kvantilese.



--- &twocol_1 .smallinputoutput
## A QQ-ábra mögött

*** left

```{r fig.height=3, fig.width=3, tidy=FALSE}
# A hipotetikus eloszlás kvantilisei
elmeleti.q <- qnorm(1:length(hf$havi.forgalom)/
  length(hf$havi.forgalom),
  mean=mean(hf$havi.forgalom),
  sd=sd(hf$havi.forgalom))

# a tapasztalati kvantilisek (a rendezett minta)
tapasztalati.q <- sort(hf$havi.forgalom)

# pontok megjelenítése: QQ-ábra
par(mar=c(2,2,2,2))
plot(elmeleti.q, tapasztalati.q)
```

*** right
```{r fig.height=4, fig.width=4}
## QQ-ábra az R-ben
qqnorm(hf$havi.forgalom)
qqline(hf$havi.forgalom) # egyenes rajzolása
```

---
## QQ-ábra (quantile-quantile plot)

* Ha a hipotetikus eloszlásfüggvény jól illeszkedik a mintához, akkor a pontok az $y=x$ egyenes közelében helyezkednek el. A pontok egyeneshez való illeszkedése szemrevételezéssel elég jól eldönthető.  Az eltérések akkor tekinthetők véletlennek, ha nincs bennük szabályosság, tendencia.
* Az R-beli `qqnorm()` függvény a standard normális eloszlást tekinti hipotetikus függvénynek, így az egyenes nem feltétlenül az $y=x$.
* Az R-beli `qqplot()` függvénnyel tetszőleges hipotetikus eloszlást választhatunk (pl. t-eloszlást, F-eloszlást stb.).


---
## 161 patika havi forgalma


```{r fig.height=4.3, fig.width=8}
par(mfrow=c(1,2))
hist(hf$havi.forgalom, col="gray", main="Havi forgalom")
qqnorm(hf$havi.forgalom, main="Jobbra ferde eloszlas QQ-abraja")
qqline(hf$havi.forgalom)
```


---
## 31022 vizsgázó adata
```{r fig.height=4.3, fig.width=8}
data(Chem97,package="mlmRev") 
par(mfrow=c(1,2))
hist(Chem97$gcsescore, col="gray", main="Vizsgapontszamok")
qqnorm(Chem97$gcsescore, main="Balra ferde eloszlas QQ-abraja")
qqline(Chem97$gcsescore)
```


---
## 272 kitörési adat az Old Faithful gejzírről
```{r fig.height=4.3, fig.width=8}
par(mfrow=c(1,2))
hist(faithful$eruptions,col="gray",main="Kitoresek idotartama (perc)")
qqnorm(faithful$eruptions, main="Bimodalis eloszlas QQ-abraja")
qqline(faithful$eruptions)
```


---
## Ferdeségi és csúcsossági együtthatók
Ferdeségi együttható (${\gamma _1}$): az eloszlás horizontális alakját leíró mutatószám. Pozitív érték esetén az eloszlás jobbra ferde, míg negatív érték esetében balra ferde. A felvehető értékeknek nincs felső vagy alsó határa.
Normális eloszlású változó ferdeségi együtthatója nulla.
Kiszámítása a mintából:

$${\gamma _1} = \frac{{{m_3}}}{{{s^3}}},\;{m_3} = \frac{{\sum\limits_{i = 1}^n {{{({x_i} - \overline x )}^3}} }}{n}$$

---
## Ferdeségi és csúcsossági együtthatók
Csúcsossági együttható (${\gamma_2}$): az eloszlás alakját vertikálisan leíró mutatószám. 
Normális eloszlású változó csúcsossági együtthatója nulla.
Pozitív érték esetén az eloszlás ehhez képest csúcsosabb, míg negatív érték esetében laposabb. A felvehető értékeknek nincs felső vagy alsó határa.
Kiszámítása a mintából:

$${\gamma _2} = \frac{{{m_4}}}{{{s^4}}},\;{m_4} = \frac{{\sum\limits_{i = 1}^n {{{({x_i} - \overline x )}^4}} }}{n}$$


---
## Ferdeségi és csúcsossági együtthatók az R-ben

```{r}
# ferdeség és csúcsosság
library(psych)
skew(hf$havi.forgalom)
kurtosi(hf$havi.forgalom)
```

Ha a ferdeségi és/vagy a csúcsossági mutatók értéke meghaladja a +1 vagy a -1 értéket, akkor az azt jelenti, hogy az adott eloszlás különbözik a normális eloszlástól.

---
## Hipotézisvizsgálat az alakmutatókra

Ha a ferdeség és a csúcsosság értékét osztjuk azok standard hibájával, akkor hipotézisvizsgálatot is végrehajthatunk ($H_0: {\gamma_1}=0$ és $H_0: {\gamma _2}=0$).


```{r}
# hip.vizsgálat a ferdeségre és csúcsosságra, p-értékek meghatározása
u <- skew(hf$havi.forgalom)/sqrt(6/length(hf$havi.forgalom))
2*(1-pnorm(u))
u <- kurtosi(hf$havi.forgalom)/sqrt(24/length(hf$havi.forgalom))
2*(1-pnorm(u)) 
```

---
## Illeszkedésvizsgálat

Hipotézisvizsgálat (család), amely során egy ismeretlen eloszlást – amelyikből a mintát vettük- hasonlítunk össze egy hipotetikus eloszlással. 

$H_0$: Az ismeretlen eloszlás, amelyből a minta származik, a hipotetikus eloszlással azonos (vagy abba az eloszláscsaládba tartozik).

$H_1$: Az ismeretlen eloszlás különbözik a hipotetikus  eloszlástól (illetve nem abba a családba tartozik).


---
## Kolmogorov-Szmirnov-próba

A normalitás vizsgálatára egymintás Kolmogorov-Szmirnov próbát használjuk, amely azt vizsgálja, hogy a minta vajon adott (pl. normális,  Poisson, egyenletes, exponenciális, stb.) eloszlású-e? 
$H_0$: A populáció adott (esetünkben normális) eloszlású

A próba lényege, hogy az elméleti és az empirikus eloszlásfüggvény közötti maximális eltérést hasonlítunk össze a táblázatbeli kritikus értékkel. (Ez a minta elemszámától és a szignifikancia szinttől függ.) 


---
## Kolmogorov-Szmirnov-próba
$D$-vel jelöljük a lehető legnagyobb eltérést az empirikus és az elméleti eloszlásfüggvény között. Ezt az értéket hasonlítjuk a össze a Kolmogorov-Szmirnov táblázat kritikus $Dkrit({\alpha} ,n)$ értékével: 
ha $D < Dkrit$, akkor elfogadjuk $H_0$-t, az elméleti és az empirikus eloszlás közötti eltérés nem szignifikáns. 
ha ha $D > Dkrit$ , akkor elvetjük $H_0$-t, az elméleti és az empirikus eloszlás közötti eltérés szignifikáns 


--- .smallinputoutput
## Kolmogorov-Szmirnov-próba
```{r tidy=FALSE, fig.height=4, fig.width=4}
# elméleti eloszlásfüggvény
f.r <- sort(hf$havi.forgalom); n <- length(f.r)
curve(pnorm(x, mean=mean(f.r), sd=sd(f.r)),xlim=range(f.r), xlab="havi forgalom ertekei", ylab="kumulativ relativ gyakorisag")
points(f.r, pnorm(f.r, mean=mean(f.r), sd=sd(f.r)))
# tapasztalati eloszlásfüggvény
f.r.t <- table(f.r); points(names(f.r.t), cumsum(f.r.t/sum(f.r.t)), pch=15, type="p")
points(names(f.r.t), cumsum(f.r.t/sum(f.r.t)), pch=15, type="s")
legend("bottomright", pch=c(15,1), legend=c("mert ertek", "varhato (elmeleti) ertek"))
```


---
## Kolmogorov-Szmirnov-próba
```{r}
# az előző parancsok folytatásaként
D <- max(abs(pnorm(f.r, mean=mean(f.r), sd=sd(f.r))-1:n/n))
```

$$Z = \sqrt n  \cdot D = \sqrt n  \cdot \max \left| {{F_{tap}} - {F_{elm}}} \right|$$

A Kolmogorov-Smirnov Z-érték a megfigyelt és teoretikus kumulált eloszlás függvények közötti legnagyobb abszolút különbségből számítják. 
Ezt az értéket szorozzák a megfigyelések négyzetgyökével. A Z-érték alapján számolható ki a p-érték, az ún. Kolmogorov eloszlás alapján.
A Kolmogorov-Smirnov teszt módosítása a Lilliefors-próba, amely Lilliefors eloszlást használ a nullhipotézis tesztelésére.


---
## Kolmogorov-Szmirnov-próba az R-ben

```{r}
# az eredeti K-S-próba
ks.test(hf$havi.forgalom, "pnorm", mean=mean(hf$havi.forgalom), 
                                   sd=sd(hf$havi.forgalom))

```



---
## A Kolmogorov-Szmirnov-próba Lilliefors változata
```{r}
# Lilliefors változat
library(nortest)
lillie.test(hf$havi.forgalom)
```



---
## Shapiro-Wilk-próba

$H_0$: Az adott változó normál eloszlást követ

$H_1$: Az adott változó NEM normál eloszlást követ

* A legmegbízhatóbb eljárás a normalitás hiányának detektálására kis és közepes méretű minta esetében .
* Csak azt állapítja meg, hogy egy változó nem normális eloszlást követ, de nem garantálja a normalitást.
* A teszt során kiszámolt W próbastatisztika értéke maximum 1 lehet. 
* Ennél kisebb érték esetén nem normális az eloszlás. 


---
## Shapiro-Wilk-próba az R-ben
```{r}
shapiro.test(hf$havi.forgalom)
```



---
## 8. Házi feladat

13 legfeljebb 8 általánost végzett, 28-45 éves nő Rorschach-tesztbeli feleletszáma (fsz) a következő: 8, 10, 11, 11, 13, 17, 18, 20, 22, 23, 28, 35, 41.

Állapítsuk meg (az összes szóba jöhető módszer közül legalább 3-mal) ezen minta alapján, hogy az adott iskolázottságú és életkorú nők populációjában normálist eloszlást követ-e a Rorschach-fsz változó!


